【裁判字號】    98,台上,620
【裁判日期】    980212
【裁判案由】    殺人未遂
【裁判全文】
最高法院刑事判決              九十八年度台上字第六二０號
上  訴  人  台灣高等法院檢察署檢察官
被      告  甲○○
上列上訴人因被告殺人未遂案件，不服台灣高等法院中華民國九
十七年十一月二十日第二審判決（九十七年度上訴字第一五五六
號，起訴案號：台灣士林地方法院檢察署九十六年度偵字第一四
一九四號），提起上訴，本院判決如下：
    主  文
上訴駁回。
    理  由
按刑事訴訟法第三百七十七條規定：上訴於第三審法院，非以判
決違背法令為理由，不得為之；是提起第三審上訴，應以原判決
違背法令為理由，係屬法定要件；如果上訴理由書狀並未依據卷
內訴訟資料，具體指摘原判決不適用何種法則或如何適用不當，
或所指摘原判決違法情事，顯與法律規定得為第三審上訴理由之
違法情形，不相適合時，均應認其上訴為違背法律上之程式，予
以駁回。本件原判決撤銷第一審之科刑判決，改判仍論處被告甲
○○成年人故意對兒童犯殺人未遂罪罪刑（處有期徒刑三年十月
，並於刑之執行完畢或赦免後，令入相當處所，施以監護二年；
被告就原判決提起上訴部分，因逾越法定上訴期間，經原審裁定
駁回；見原審卷第二九五頁）。檢察官之上訴意旨略稱：（一）
原判決所引據之國軍北投醫院民國九十七年一月三十一日醫投行
政字第0970000241號函暨該函所附之精神鑑定報告書，係依台灣
士林地方法院檢察署九十六年十一月二十日士來清安九十六偵14
194字第32443號函辦理。而鑑定資料來源則係警方刑事案件移送
書（即依據告訴人李昆振之指訴、證人黃水錦之證述、犯罪嫌疑
人甲○○之供述，移送被告涉嫌殺人未遂、傷害犯行）與個案本
人即被告之個案史，包括其(1)生活發展史（記載：其個案自幼無
生長發育遲緩）、(2)過去一般病史（記載：個案無明顯系統病史
或開刀史）、(3)精神病史（主要記載以：……案發數月前，因發
覺被害人時常對她施術干擾，被害人的媽媽也有養小鬼干擾她，
小鬼時常在被害人身邊圍繞，叫個案陪她睡覺，因擔心被干擾因
而購買一支鐵鎚放置家中以便防身，案發當天個案自述感冒未癒
，精神不佳，在男友住處睡午覺，因覺被害人叫小鬼攻擊她，因
此以防身之鐵鎚攻擊被害人，致多處撕裂傷）、(4)社會功能與精
神壓力評估（記載以：個案任職中醫診所護士，自述出現聽幻覺
及妄念已經十多年，之前個案功能雖未明顯大幅下降，家人與男
友似未發覺個案之精神異狀。但是個案之精神症狀干擾於近年來
惡化，且造成社會功能下降，其長期精神壓力已明顯干擾個案之
認知與判斷能力）；其鑑定結論認為：「個案於十二年前即已發
病，當時出現聽、視幻覺干擾，但未曾就醫，近年來發展出被害
妄念，社會功能不佳，且已有妄念相關行為，如購買防身用鐵鎚
。案發當時因妄念影響而攻擊被害人，個案之判斷能力及認知能
力長期遭精神症狀干擾已達明顯損害程度，因此目前仍處於精神
耗弱狀態，且急需精神醫療專業協助與照顧，且需長期治療」；
有第一審卷附國軍北投醫院函送之上開精神鑑定報告書可稽。如
其鑑定資料無訛，該鑑定報告僅係以被告案發後之供述，逕行判
斷被告案發時之精神狀態。又當時被告尚無明顯系統病史或開刀
史，且其最近精神病史為：「案發數月前，因發覺被害人時常對
她施術干擾，被害人的媽媽也有養小鬼干擾她，小鬼時常在被害
人身邊圍繞，叫個案陪她睡覺，因擔心被干擾因而購買一支鐵鎚
放置家中以便防身」、「案發當天個案自述感冒未癒，精神不佳
，在男友住處睡午覺，因覺被害人叫小鬼攻擊她，因此以防身之
鐵鎚攻擊被害人，致多處撕裂傷」。然被告既尚無明顯系統病史
或開刀史，該報告書所記載之案發當天被告個案史部分，是否顯
然影響被告犯罪當時之行為舉止及認知決意？即有疑問，原鑑定
人遽認：「案發當時因妄念影響而攻擊被害人，個案之判斷能力
及認知能力長期遭精神症狀干擾已達明顯損害程度」，是否正確
而無瑕疵可指，亦有疑義。況被告於九十六年十二月四日檢察官
訊問時供稱：「（問：你在打被害人之前，你有聽到什麼聲音？
）沒有，我當時人在午睡」，如果無訛，當時被告應未聽到所謂
之：「因發覺被害人對她施術干擾、小鬼干擾她或小鬼在被害人
身邊圍繞」之幻、視覺情節，原判決未注意及此，遽認被告當時
係「因被害妄念症影響而懷疑吳文秀養小鬼及教導被害人對其挑
釁，因而對渠等心生不滿，即持一支鐵鎚朝幼兒之頭部要害處敲
擊」，其論斷似嫌武斷。又被告在未有聽到任何聲音干擾之下，
係從自己房間拿取鐵鎚至被害人房間，反鎖房門對被害人行兇，
原判決既認定被告係「趁被害人於上址房內熟睡無力反抗，黃水
錦於客廳照料另一受托育男嬰之際」行兇，且反鎖被害人房門，
意即不欲他人發現或進門阻止其行為等情，依經驗法則觀察，被
告為本件犯行當時，是否係受妄念症影響而為之，抑或其行為時
之精神狀態未達到精神耗弱之程度？仍有再加研求明白之必要。
（二）按刑法上所謂心神喪失人，非以其心神喪失狀態之毫無間
斷為必要，倘行為時確在心神喪失之中，即令其在事先事後偶回
常態，仍不得謂非心神喪失人。又實務上對心神喪失所採之定義
，以行為時是非辨別力為準據（最高法院二十六年渝上字第二三
七號判例參照），然自刑事責任之觀點言之，行為時之心理狀態
，已達於不能辨識行為之違法或不能依其識別而為行為之程度，
即屬無責任能力。質言之，因精神疾患或其他原因之意識錯亂，
致完全喪失理解力者，固無常態之是非辨識能力，亦有心理狀態
仍足能辨別是非，而因一時情緒上反常衝動，不克自制，致不能
依其識別而合理決定其行為者（最高法院八十八年度台上字第一
九七三號判決參照）。原判決以：「被告於偵查時供稱：被害人
父母會叫小孩來挑釁伊，伊有去廟裡抗議過，到了十一月七日伊
對吳文秀的厭惡達到頂點等語、伊覺得被害人天天向伊挑釁、被
害人身邊有小兵，並且還監視攻擊伊等語；嗣於第一審法院調查
時稱：伊常常看到一些綠綠的、藍色的人要攻擊伊等語」，因而
為被告有精神障礙之認定。惟觀諸卷附之被告應訊筆錄，被告於
偵查時初係供稱：「（問：妳男友母親都沒說不願意帶小孩，何
以妳反應如此激烈？）因為小孩父母會教小孩來挑釁我們，那段
時間我又在準備考試，讓我覺得心情不快，我去廟裡拜拜後，覺
得被莫名之物騷擾，我一直覺得陰部不乾淨，我自己是學護理的
，所以沒去就醫，……後來我去求神拜佛，尋求幫助，詎料不但
未獲安寧，反覺得更加嚴重，所以我甚至有去廟裡抗議過，這是
八月間的事情，後來我覺得小女生似乎可以知道我的生活中一舉
一動，所以我的隱私似乎被吳文秀刺探……連小女孩我也覺得有
被莫名之物附身，竟能預知我生活細節，讓我更加厭惡害怕，我
覺得小孩人小鬼大，我懷疑吳文秀養小鬼，不停騷擾我的陰部，
我覺得這跟醫護無關，所以未曾就醫」；觀其應答前言不對後語
，不知所述為何，已難執為被告係出於自由意思而為供述；又檢
察官同日下午繼續訊問被告：「妳是否知道以榔頭敲打被害人頭
部會使其產生死亡的結果？」被告係供稱：「我一直被騷擾，覺
得痛不欲生想去跳海」，檢察官接著問：「何以你覺得被害人是
騷擾的來源？」，被告又供稱：「我覺得那小孩她天天都在跟我
挑釁」，亦係答非所問，亦難認為被告係出於自由意思而為供述
；而被告就檢察官於九十六年十二月四日問以：「妳應該有常識
打人的頭，會造成怎樣的傷害？」，乃供稱：「我當時是無意識
的，因為當時我感冒很嚴重，我記得我在午睡，昏昏沈沈，我常
常覺得小孩子的身邊有藍色、綠色的小孩身影，我覺得很害怕，
有一次還看到三隻綠綠的，我都到全台北市的廟去告狀，我認為
吳老師養小鬼，……後來在今年八月開始，我就常在小孩身邊看
到綠綠的東西，我才會到各家廟宇去告，而且小妹妹也跟我說她
的身邊有小兵兵哦，我覺得她身旁的小鬼也有要攻擊我，還幫她
們監視我的行為」，則其所供除陳稱：伊當時是無意識，人因感
冒嚴重，人昏昏沈沈等語之外，其餘均係供述伊自當年八月間開
始，就常在被害人身邊看到綠綠的東西，而且被害人也跟伊說她
的身邊有小兵兵，伊覺得她身旁的小鬼也有要攻擊伊，還幫她們
監視伊的行為等情；是其後段所言，又有答非所問之事，且再度
陳稱被害人之身邊有藍色、綠色的小孩身影，使伊覺得很害怕，
並認被害人身旁的小鬼也有要攻擊伊之幻覺等情。惟綜合上開筆
錄觀察，被告過去之幻覺，似係常常看到一些綠綠的、藍色的東
西，也覺得被害人被莫名之物（似指小孩身影）附身，讓伊厭惡
害怕，並覺得她身旁的小鬼要攻擊伊，一直被騷擾，覺得痛不欲
生，意識上並覺得被害人天天都在跟伊挑釁等情。此呈現之病症
，即係精神缺陷，惟與行為人於行為時起意殺人之動機、目的，
不能相提並論。原判決理由逕予認定：「顯見被告對於其所妄想
之長期跟蹤及攻擊者，認其經常被迫害，而對被害人及其母親懷
恨在心，積怨已深，被告既誤認被害人對其攻擊監視，自有殺人
之動機」，其採證認事，有違論理法則。（三）審理事實之法院
，對於案內與認定事實、適用法律、罪名成立與否或於公平正義
之維護或對被告之利益有重大關係之一切證據，除認為不必要者
外，均應詳為調查，然後基於調查所得之心證以為判斷之基礎；
苟與認定事實、適用法律有重要關係，或於公平正義之維護或對
被告之利益，有重大關係之事項，在客觀上認為應行調查之證據
，又非不易調查或不能調查，而未依法加以調查，率予判決者，
即有刑事訴訟法第三百七十九條第十款規定應於審判期日調查之
證據未予調查之違法。又證據雖已調查而其內容尚未明瞭者，即
與未經調查者無異，如遽行判決，仍屬證據調查未盡之違法。依
原判決論述之被告萌生殺人動機係：被告因患有精神分裂症，有
被害妄念，並因上開病症，致其辨識行為之能力，顯著減低，案
發當日，於因被害妄念症影響而懷疑吳文秀養小鬼及教導被害人
對其挑釁，因而對渠等心生不滿，而趁被害人於上址房內熟睡無
力反抗，黃水錦於客廳照料另一受托育男嬰之際，持自行購買之
鐵鎚二支進入房內，將房門反鎖後，而以其中一支鐵鎚敲擊被害
人頭部、臉部及身體數下，欲致其於死；如若無訛，即係認定被
告於案發前，即因患有精神分裂症，有被害妄念，並因上開病症
，致其辨識行為之能力，顯著減低；犯罪意思上係以案發當日因
被害妄念症影響而懷疑吳文秀養小鬼及教導被害人對其挑釁，因
而對渠等心生不滿，起意殺人；手段上係趁被害人於上址房內熟
睡無力反抗，黃水錦於客廳照料另一受托育男嬰之際為之；方法
上係持自行購買原作為防身用之鐵鎚二支進入房內，將房門反鎖
後，即以其中一支鐵鎚敲擊被害人頭部等部位；目的係欲致其於
死；惟被告經移送偵查後，核其訊問筆錄內容，已有未能對答如
流之情形，依其記憶、理解觀察，似非常人之精神狀態。被告所
患精神分裂症，其症狀是否係間斷性發作而於案發時再度發作？
其為成年人，對付一年幼無抵抗力之四歲兒童，如意欲殺害，單
以雙手即能置於死地，何需持鐵鎚二支進入房內，作為行兇用具
？在吾人生活經驗法則上，已令人生疑；被告當時是否受症狀干
擾﹖其精神意識上是否誤認被害人為其所幻覺之小鬼？抑或當時
幻覺被害人身邊有小兵﹖或當時看到一些綠綠的、藍色的人要攻
擊伊？乃起意拿出原作為防身用鐵鎚二支，敲擊被害人﹖即值探
討。另依告訴人李昆振出具之「上訴理由補充狀二狀」，其就被
告對犯罪事實之供述整理一一列表，並主張被告有做假之徵象，
且附呈他人發表之有關司法精神醫學之文章供參酌而請求調查，
檢察官亦依告訴人之請求，於九十七年五月三十日具狀請求原審
法院傳喚證人即被告男友之母黃水錦作證，以查證被告於行為時
，並無精神耗弱之情事，嗣原審法院經傳喚證人黃水錦到庭，除
證稱：其兒子與被告交往差不多二年，這二年中沒有發現被告有
精神異常之情事等語外，並就案發當日之被告精神意識情形證稱
：「（問：案發當天有無叫被告吃中餐？）有」、「（問：當時
幾點？）快二點半」、「（問：她有吃飯嗎？）有」、「（問：
吃完有和小孩玩？）有，她說弟弟很可愛，沒有多久抱一下就去
房間」、「（問：進房間後多久聽到聲音？）快下午三時半」、
「（問：妳叫她吃飯和玩小孩時，妳覺得她正常嗎）正常」、「
（問：如果知道她精神有異狀，會讓她住一年否？）之前都沒有
發現異狀」。如證人黃水錦上開證述屬實，其觀察及所見情形，
顯與上述鑑定報告之結論暨鑑定人記載之被告精神病史資料有異
；則依原審調查之結果，就被告有無刻意做假情事，應仍未得充
分之心證，基於公平正義之維護及實體之真實發現，似均有進一
步評估、鑑定，並傳訊原鑑定人，詳究被告行為時精神狀態之實
情，審慎論定該項精神缺陷是否顯然影響被告犯罪當時之行為舉
止及認知決意，原鑑定報告似未具備詳實之鑑定依據，亦未符合
鑑定作業規範，似不足據為裁判之基礎。檢察官於九十七年五月
二十一日審判期日，即向原審法院聲請傳喚原鑑定人到庭作證，
惟原審不予准許，而以函查方式代之，嗣於九十七年五月二十二
日向國軍北投醫院函詢：「就鑑定結論以個案甲○○已幻聽、幻
覺十二年，是否有可能這十二年均未發作，且得正常工作，同居
人均不知異狀？」而該院就此鑑定結果釋疑案，僅檢附由主治醫
師黃國權製作之被告鑑定結果釋疑說明書、精神分裂症前驅文獻
及臨床心理師張莉英製作之心理衡鑑報告等資料，惟上開資料，
尚無助於作為認定被告行為時，其精神狀態究係如何之參考，況
該等資料為審判外之書面陳述，依法應無證據能力。仍應依職權
傳訊原鑑定人暨該心理醫師，予以調查，原判決未予調查，有應
於審判期日調查之證據未予調查之違法等語。
惟查：原判決綜合卷內證據資料並依憑調查證據之結果，認定被
告有其事實欄所載之犯行，已於理由內詳敘其調查證據之結果及
取捨證據認定之理由，並就被告否認有殺人故意所持之辯解，認
非可採，詳予指駁。復說明援引作為判決基礎之證人黃水錦於偵
查中證述及卷附之國軍北投醫院九十七年一月三十一日醫投行政
字第0970000241號函暨所附精神鑑定報告書、內政部警政署刑事
警察局九十七年十月六日刑醫字第0970107969號鑑驗書及採為判
決基礎之卷內其他文書證據暨物證，均具有證據能力所憑之理由
（見原判決正本第二頁第十三行至第三頁第十八行）。復依憑調
查證據之結果，說明認定被告因精神障礙，致其行為時依辨識而
為行為之能力顯著減低所憑之證據及其理由（見原判決正本第四
頁第十三行至第五頁第二行）。從形式上觀察，原判決並無採證
違背經驗法則、論理法則、應於審判期日調查之證據未予調查等
違背法令之情形。檢察官上訴意旨(一)、(二)、(三)均置原判決理由內
已詳予說明之事項於不顧，徒憑己意，就事實審法院採證認事及
證據證明力自由判斷職權之合法行使，再為單純事實上爭執，俱
非合法之第三審上訴理由。再依國軍北投醫院上揭精神鑑定報告
書所載，被告係因「長期」遭精神症狀干擾，致其判斷及認知能
力均已達明顯損害之程度（見偵查卷第八七頁），而被告於偵查
中供稱：「（問：你在打被害人之前，你有聽到什麼聲音？）沒
有，我當時人在午睡」，乃指其下手行兇前之短暫精神狀態，據
此尚無從推翻前揭報告書之鑑定結論。檢察官上訴意旨(一)另執此
指摘原判決證據調查未盡，殊屬誤會。至於檢察官於原審雖曾聲
請傳喚鑑定人到庭作證，惟原審審判長當庭諭知以函查方式踐行
此部分證據調查程序時，檢察官已答稱：「可以」（見原審卷第
八九頁），嗣國軍北投醫院就原審函詢：「就鑑定結論以個案甲
○○已幻聽、幻覺十二年，是否有可能這十二年均未發作，且得
正常工作，同居人均不知異狀？」等情，提出鑑定結果釋疑說明
書、精神分裂症前驅文獻及心理衡鑑報告等資料後，原審審判長
於原審審判期日先後二次詢問檢察官：「尚有何證據請求調查？
」，已均答稱：「無」（見原審卷第一八七頁背面、第二六四頁
背面）。檢察官上訴意旨（三）至法律審之本院始又執原審未傳
喚鑑定人及製作前揭心理衡鑑報告之心理醫師到庭作證云云，指
摘原判決有應於審判期日調查之證據未予調查之違法，顯非依據
卷內資料而為主張。綜上所論，本件檢察官之上訴違背法律上之
程式，予以駁回。
據上論結，應依刑事訴訟法第三百九十五條前段，判決如主文。
中    華    民    國  九十八  年    二    月   十二   日
                      最高法院刑事第八庭
                          審判長法官  林  永  茂
                                法官  吳  昆  仁
                                法官  蘇  振  堂
                                法官  蕭  仰  歸
                                法官  林  立  華
      本件正本證明與原本無異
                                      書  記  官
中    華    民    國  九十八  年    二    月   十九   日
                                                      V


司法院資訊處製作；財團法人民間司法改革基金會備份。
